【裁判字號】    98,易,40
【裁判日期】    980508
【裁判案由】    業務侵占等
【裁判全文】
臺灣高雄地方法院刑事判決                98年度易字第40號
公  訴  人  臺灣高雄地方法院檢察署檢察官
被      告  甲○○
上列被告因業務侵占等案件，經檢察官聲請簡易判決處刑（96年
度偵字第33537 號），本院改依通常程序審理，判決如下：
    主  文
甲○○無罪。
    理  由
一、公訴意旨略以：甲○○係廣南國際有限公司（下稱廣南公司
    ）聘用在高雄遠東百貨公司銷貨之專櫃人員，甲○○意圖為
    自己不法之所有，自民國（下同）96年5 月間起至96年7 月
    間，陸續侵占如附表所示顧客購買廣南公司產品所給付之貨
    款及廣南公司應交付顧客之贈品，為掩飾犯行，另虛偽登載
    業務上應登載之庫存表及日盤點表，嗣經廣南公司發覺有異
    ，而於96年7 月13日指派員工丁○○至該專櫃盤點存貨始發
    現被告製作之庫存表與廣南公司銷售憑單（起訴書誤載日盤
    點表）、現場存貨不符，始知上情。因認甲○○涉犯刑法第
    336 條第2 項之業務侵占罪嫌及刑法第215 條業務登載不實
    罪嫌。
二、按犯罪事實應依證據認定之，無證據不得認定犯罪事實；又
    不能證明被告犯罪者，應諭知無罪之判決；刑事訴訟法第
    154 條第2 項、第301 條第1 項分別定有明文。又按刑事訴
    訟法上所謂認定犯罪事實之證據，係指足以認定被告確有犯
    罪行為之積極證據而言，如未能發現相當證據或證據不足以
    證明，自不能以推測或擬制之方法，以為裁判基礎，最高法
    院29年上字第3105號及40年台上字第86號分別著有判例可資
    參照。而認定不利於被告之事實，須依積極證據，茍積極證
    據不足為不利被告之認定時，即應為有利於被告之認定，更
    不必有何有利之證據；又認定犯罪事實所憑之證據，雖不以
    直接證據為限，間接證據亦包括在內，然而無論直接證據或
    間接證據，其為訴訟上之證明，須於通常一般之人均不致有
    所懷疑，而得確信其為真實之程度者，始得據為有罪之認定
    ，倘其證明尚未達到此一程度，而有合理之懷疑存在而無從
    使事實審法院得有罪之確信時，即應由法院為諭知被告無罪
    之判決，且告訴人之告訴，係以使被告受刑事訴追為目的，
    是其陳述是否與事實相符，仍應調查其他證據以資審認，最
    高法院亦分別著有30年上字第816 號、76年台上字第4986
    號、52年台上字第1300號判例可資參照。
三、公訴人認被告涉有上開罪嫌，無非係以證人亓戊○、丁○○
    於偵訊中之證述、被告填具之96年5 月24、27、29、30 日
    、6 月17日、7 月13日銷售憑單、被告親填之出勤資料、廣
    南公司數量日盤點表、被告製作之庫存表、丁○○製作之盤
    點報告等，為其主要論據。
四、訊據被告對於伊係廣南公司聘用在高雄遠東百貨公司銷貨之
    專櫃人員，而附表所示銷售、維修業務所收受之款項，係由
    伊經手，且庫存表、銷售憑單、業績表亦均係由伊製作等情
    ，供承不諱（見易字卷第30頁），惟堅決否認上開侵占、登
    載不實犯行，辯稱：廣南公司雖表面上規定僅能優惠客戶95
    折，但實際上為增加客戶購買意願，有私下教導現場專櫃人
    員二種方式：一、倘客戶以現金購買，不開發票使百貨公司
    無法抽成，即可給予9 折優惠，並以9 折價直接報帳予廣南
    公司。二、由客人給付9 折現金，不開發票，由專櫃人員代
    購百貨公司禮券繳回廣南公司。又上開二種情形，均是先將
    銷售記錄表傳真回廣南公司後，現金及禮券隔一段時間再寄
    回廣南公司，以節省運費，且專櫃人員代購禮券，亦需集合
    較大數目之金額一次代購，會隔較長時間，始會寄送回廣南
    公司，本件起訴書所載關於銷售商品的款項部分，均是伊以
    代購禮券之方式處理等語。經查：
(一)被告係廣南公司聘用在高雄遠東百貨公司銷貨之專櫃人員，
    而附表所示銷售、維修業務所收受之款項，係由伊經手，且
    庫存表、銷售憑單、業績表亦均係由伊製作等情，業據被告
    坦承不諱（見易字卷第30頁），並有上開庫存表、銷售憑單
    、業績表附卷可查，堪認為真實。又起訴書所認被告侵占之
    財物，被告業於告訴人廣南公司96年9 月28日提出本件告訴
    前之96年7 月13日前，俱已返還告訴人廣南公司之事實，為
    告訴人與被告所不爭執，並有證人丁○○於偵查中證述明確
    （見偵二卷第24頁），及被告96年7 月9 日所製作並傳真與
    廣南公司之傳真紙（按：該傳真影本所載日期97年7 月9 日
    應係誤載）（見偵二卷第38頁）、96年7 月10日之郵政劃撥
    儲金存款收據（見偵二卷第39頁）影本各1 紙可憑，堪以認
    定。
(二)廣南公司之總經理即證人兀戊○雖於本院審理時證稱：廣南
    公司禁止專櫃人員以代購禮券之方式，優惠客戶，如有發現
    專櫃人員以此方式銷售，會加以勸導，若再不遵守即移送法
    辦，依廣南公司之規定，客戶在百貨公司買商品，即應現場
    要入百貨公司帳，客戶若欲享有9 折優惠，客戶不能於百貨
    公司現場直接取貨，僅能由廣南公司直接寄送商品與客戶，
    以貨到付款之方式取貨等語（見易字卷第58頁反面），惟證
    人兀戊○與被告之利害關係相反，證詞是否可信，尚非無疑
    ；且廣南公司之表面規定是否確有落實於實際賣場之專櫃人
    員售貨方式，亦有疑義；又一般人購買商品，自是希望既享
    有折扣，又可當場取貨，廣南公司上開規定，與一般人之購
    物意願相違，實際上是否可行，殊值懷疑；再依被告所提出
    由廣南公司所製作之銷售人員業績表所示，廣南公司確有依
    不同之銷售方式，區分業績及獎金抽成各為：無抽成、0.5%
    、1%、1.5%、2%、2.5%、3%等，且上開各比例之抽成，均有
    適用於被告之業績上之情形，可見證人兀戊○所證述該公司
    之專櫃人員於百貨公司售貨直接入帳外，僅有「一種」寄送
    之方式，並非實在。況廣南公司之客戶即證人丙○○於本院
    審理時證稱：伊向被告購買上開電爐時係給被告售價9 折之
    現金，請被告代購禮券，因此未至櫃台結帳，伊知道一般買
    東西會有此種優惠方式之情形等語（見易字卷第67頁正反面
    ），可見廣南公司之規定或證人兀戊○所述之情形，與實際
    上廣南公司之專櫃人員執行業務之情形，尚有落差。被告所
    辯係廣南公司人員教導伊以上揭先向客戶收取現金並代購禮
    券後，再將禮券寄交廣南公司之方式售貨等語，應可採信。
(三)公訴意旨雖認被告於96年5 月24日侵占丙○○購買黑色、銀
    色咖啡壺各1 個之價金新台幣（下同）3195元、又於96年5
    月30日侵占丙○○購買電爐價金23200 元及贈品8 吋黑色砂
    鍋1 個云云。經查：被告對於確有以3195元售出上開黑色、
    銀色咖啡壺各1 個，及以23200 元出售電爐含贈品8 吋黑色
    砂鍋1 個等情，供認不諱，並有96年5 月24日、30日銷售憑
    單可證（見偵一卷第7 頁、第10頁），足以認定。惟被告辯
    稱：上開黑色、銀色咖啡壺各1 個，雖於其所製作之96 年5
    月24日銷售憑單登載：「黑1440（元）、銀1755（元）」等
    語，並登載銀色咖啡壺係客戶丙○○所購買，但實際上係丙○○於96年5 月24日購買電爐時，依廣南公司之活動，購買
    電爐係贈送8 吋黑色砂鍋為贈品，但丙○○表明不要贈品8
    吋黑色砂鍋，而要求伊贈送銀色咖啡壺，伊為滿足客戶以成
    交該筆買賣，乃自行購買黑色、銀色咖啡壺各1 個，並以銀
    色咖啡壺交換丙○○所不要之贈品8 吋黑色砂鍋，始為上開
    之登載，又上開售貨情形伊均有登載於銷售憑單並回傳廣南
    公司，但因伊係以上述代購禮券之優惠方式優惠客戶，始未
    當日將現金入百貨公司帳等語。查被告上開辯詞核與證人丙○○於本院審理時證稱：伊向被告購買上開電爐時係給被告
    售價9 折之現金，請被告代購禮券，因此未至櫃台結帳，伊
    知道一般買東西會有此種優惠方式之情形，又伊購買上開電
    爐時有說不要贈品砂鍋，而要求被告贈送銀色咖啡壺，至於
    伊係5 月24日或5 月30日購買，伊已不記得，但伊所持之保
    證書係蓋5 月30日等語（見易字卷第66頁反面至第68頁反面
    ）相符，堪認屬實。且廣南公司之總經理即證人兀戊○於本
    院審理時證稱：96年度他字卷第7745號第7 到12頁銷售憑單
    係由被告每日填寫，並隔日要傳回廣南公司等語（見易字卷
    第58頁反面），可見被告確有製作並回傳每日之銷售憑單與
    廣南公司。又據被告所製作之96年5 月24日銷售憑單載稱：
    「黑1440（元）、銀1755（元）」等語（見偵一卷第7頁）
    、96年5 月30日銷售憑單載稱：「23220 （元）丙○○」等
    語（見偵一卷第10頁），及被告所製作之96年5 月份業績表
    載稱：「（5 月）24（日）（星期）四（公司出貨金額）
    3195（元）」、「（5 月）30（日）（星期）日（公司出貨
    金額）23220 （元）」等語（見偵二卷第33頁），可見被告
    確有清楚記載明上開黑色、銀色咖啡壺各1 個、及電爐之出
    售情形及出售之金額。依常情判斷，被告倘有侵占之犯意，
    應無如實製作並回傳與廣南公司上開銷售憑單及業績表之可
    能，由此足證被告並無侵占之犯意。至被告於事後立即或隔
    一段時間始送回上開金額乙節，此僅涉被告與廣南公司間以
    禮券或現金送回之時點之約定，即受僱人所收取之財物應如
    何返還僱用人之約定，縱被告未能立即寄送禮券或現金與廣
    南公司，亦僅涉民事責任，尚不能以被告遲於廣南公司所定
    期間寄回禮券或現金，即遽認被告有刑事侵占犯行。
(四)公訴意旨雖認被告於96年5 月27日侵占葉敏慧購買不銹鋼油
    炸鍋1 個之價金11322 元云云。經查：被告對於確有以1132
    2 元售出上開不銹鋼油炸鍋1 個之事實，供承不諱，並有被
    告所製作之96年5 月27日銷售憑單載明：「1.5L不銹鋼1132
    2 （元）葉敏慧」等語，及被告所製作之96年5 月份業績表
    載明：「（5 月）27（日）（星期）日（公司出貨金額）11
    322 （元）」等語可證（見偵一卷第8 頁、偵二卷第33頁）
    ，足以認定。衡情，被告倘有侵占之犯意，即應無可能如實
    製作並回傳與廣南公司上開銷售憑單，由此足證明被告並無
    侵占之犯意。
(五)公訴意旨雖認被告於96年5 月28日侵占客戶維修費1550元云
    云。訊據被告對於96年5 月28日有客戶支付維修費1550元之
    事實，固不爭執，惟辯稱：96年5 月28日之客戶維修費，伊
    未登載於該日銷售憑單，係因依廣南公司之規定，維修費係
    登載於另一本維修簿上，而非登載於銷售憑單上，但上開維
    修費伊仍有登載於業績表上等語。經查：被告上揭辯詞，有
    被告於其所製作之96年5 月份業績表載明：「（5 月）28（
    日）（星期）一（公司出貨金額）1550（元）」等語（見偵
    二卷第33頁）可佐，可見被告於96年5 月28日收受客戶維修
    費之際，即已如實填載於其所製作之業績表，是被告應無侵
    占犯意。
(六)公訴意旨雖認被告於96年5 月29日侵占陳貴金、蔡幸玲分別
    購買手工鍋各1 組之價金23040 元云云。訊據被告固坦承96
    年5 月29日陳貴金、蔡幸玲分別購買手工鍋各1 組之事實，
    惟被告辯稱：96年5 月29日陳貴金、蔡幸玲分別購買手工鍋
    各1 組，但並未支付全部價金，僅各支付2500元之定金，伊
    有如實填寫於銷售憑單及業績表等語。經查：被告上揭辯詞
    ，有被告於其所製作之96年5 月29日銷售憑單登載：「2500
    （元）蔡幸玲」、「2500（元）陳貴金」等語（見偵一卷第
    9 頁），及96年7 月13日銷售憑單登載：「9020（元）蔡幸
    玲」、「9020（元）陳貴金」等語（見偵一卷第12頁），以
    上合計2500元、2500元、9020元、9020元，總計即為公訴意
    旨所指之23040 元；及被告所製作之96年5 月份業績表載明
    ：「（5 月）29（日）（星期）二（公司出貨金額）9212（
    元）」等語（按：扣除96年5 月29日銷售憑單所載他項商品
    4212元，即為本件2500元2 筆之金額）（見偵二卷第33頁）
    、被告所製作之96年7 月份業績表載明：「（7 月）13（日
    ）（星期）五（公司出貨金額）61456 （元）」（按：即合
    計96年7 月13日銷售憑單所載商品之全部金額）等語（見偵
    二卷第35頁）可證，可見被告於96年5 月29日確僅收受陳貴
    金、蔡幸玲分別購買手工鍋各1 組之「定金」各2500 元 ，
    而非公訴意旨所指之全部價金23040 元，且被告既有如實填
    載於其所製作之銷售憑單及業績表，同前所述，被告應無侵
    占之犯意。
(七)公訴意旨略以：被告於96年6 月17日侵占客戶方德瑜購買烤
    箱1 個之價金21546 元中之10546 元、96年7 月13日侵占客
    戶方德瑜購買手工鍋1 組價金13482 元及烤箱網架1 個價金
    720 元云云。訊據被告對於客戶方德瑜購買烤箱等事實，坦
    承不諱，惟辯稱：96年6 月17日方德瑜係購買2 個烤箱，並
    各支付定金5000元、6000元，伊有載明於銷售憑單，嗣方德
    瑜於96年7 月13日決定改買原價22680 元，打95折為21546
    元之霧面烤箱1 個，是伊於銷售憑單上記載扣除方德瑜於96
    年6 月17日已付之5000元、6000元之定金，方德瑜本應支付
    10546 元，但方德瑜退還原價1980元打95折為1881元之8 吋
    砂鍋1 個，所以方德瑜實際支付之金額是8665元，又方德瑜
    於96年7 月13日加購手工鍋1 組價金13482 元，烤箱網架1
    個價金720 元，伊均有登載於96年6 月17日、7 月13 日 之
    銷售憑單上等語。經查，被告上揭辯詞，核與被告於其所製
    作之96年6 月17日銷售憑單登載：「5000、6000（元）方小
    姐」等語（見偵一卷第11頁），及96年7 月13日銷售憑單登
    載：「-1980 、8665（元）方小姐」、「13482 （元）方小
    姐」等語（見偵一卷第12頁）；及被告所製作之96年6 月份
    業績表載明：「（6 月）17（日）（星期）日（單日營業額
    ）46460 （元）」等語（按：即合計96年6 月17日銷售憑單
    所載商品之全部金額）（見偵二卷第34頁）、被告所製作之
    96年7 月份業績表載明：「（7 月）13（日）（星期）五（
    公司出貨金額）61456 （元）」（按：即合計96年7 月13日
    銷售憑單所載商品之全部金額）等語（見偵二卷第35 頁）
    可證。被告既有如實填載於其所製作之銷售憑單及業績表，
    同前所述，被告應無侵占之犯意。
(八)公訴意旨又以：被告於96年7 月13日侵占客戶蔡幸玲購買手
    工鍋蓋1 個之價金4500元、吳惠琴購買手工鍋組1 個之價金
    11232 元、洪淑貞購買手工鍋1 組之價金13482 元云云。經
    查：被告於96年7 月13日售出上開商品，均有如實記載之事
    實，有被告所製作之96年7 月13日銷售憑單載明：「鍋蓋
    4500（元）蔡幸玲、11232 （元）吳惠琴、13482 （元）洪
    淑貞」等語，及被告所製作之96年7 月份業績表載明：「（
    7 月）13（日）（星期）五（公司出貨金額）61456 （元）
    」（按：即合計96年7 月13日銷售憑單所載商品之全部金額
    ）等語（見偵一卷第12頁、偵二卷第35頁）可證。被告倘有
    侵占之犯意，豈會如實製作並回傳與廣南公司上開銷售憑單
    ，可見被告應無侵占之犯意。
(九)至公訴意旨認：被告虛偽登載業務上應登載之庫存表及銷售
    憑單（起訴書誤載日盤點表）云云。經查：被告所製作之銷
    售憑單均有如實記載業如前述。而96年7 月13日廣南公司前
    去盤點當日，被告尚未終結當日以前之全部交易，依常情判
    斷，當日全部交易終結前之庫存表既未及製作完成，則盤點
    當時之實際庫存情況，與被告盤點前所製作之庫存表，有所
    不同，尚非難以想像。況被告既有每日如實填寫銷售憑單，
    則據銷售憑單所記載之情形，亦可輕易得悉庫存之情況，被
    告應無虛偽登載庫存表之必要。是被告應無公訴意旨所指虛
    偽登載業務上應登載之庫存表及銷售憑單之行為。
(十)此外，復查無其他證據足使本院形成被告有上開業務侵占、
    業務登載不實犯行之確信，揆諸上揭法條及判例意旨，自難
    遽以刑法第336 條第2 項之業務侵占罪、刑法第215 條業務
    登載不實罪相繩。
五、綜上所述，本件不能證明被告犯罪，依法應為被告無罪之判
    決。
據上論斷，應依刑事訴訟法第452 條、第301 條第1 項前段，判
決如主文。
本案經檢察官乙○○到庭執行職務。
中    華    民    國    98    年    5    月      8    日
                  刑事第二庭    審判長法  官  林水城
                                      法  官  李昆南
                                      法  官  施盈志
以上正本證明與原本無異。
如不服本判決應於收受送達後10日內向本院提出上訴書狀，並應
敘述具體理由；如未敘述上訴理由者，應於上訴期間屆滿後20日
內向本院補提理由書（均須按他造當事人之人數附繕本）「切勿
逕送上級法院」。
中    華    民    國    98    年    5     月    8     日
                                      書記官  林雅婷
（起訴書）附表
    ┌────┬───────┬───────────────┐
    │日期    │   侵占物     │   備註                       │
    ├────┼───────┼───────────────┤
    │96.5.24 │新台幣3195元。│丙○○購買之黑色、銀色咖啡壺各│
    │        │              │1個之價金。                   │
    ├────┼───────┼───────────────┤
    │96.5.27 │新台幣11322元 │葉敏慧購買不銹鋼油炸鍋1個之價 │
    │        │              │金。                          │
    ├────┼───────┼───────────────┤
    │96.5.28 │新台幣1550元  │客戶支付之維修費。            │
    │        │              │                              │
    ├────┼───────┼───────────────┤
    │96.5.29 │新台幣23040元 │陳貴金、蔡幸玲分別購買手工鍋各│                            │
    │        │              │1組之價金。                   │
    ├────┼───────┼───────────────┤
    │96.5.30 │新台幣23220元 │丙○○購買電爐1個之價金及黃秀 │
    │        │及            │芬因購買前開產品應獲贈之贈品。│
    │        │8吋黑色砂鍋1只│                              │
    ├────┼───────┼───────────────┤
    │ 96.6.17│新台幣10546元 │方德瑜購買烤箱1個之價金新台   │
    │        │              │幣21546元中新台幣10546元部份。│
    ├────┼───────┼───────────────┤
    │ 96.7.13│新台幣43416元 │蔡幸玲購買手工鍋鍋蓋之價金新  │
    │        │              │台幣4500元；吳惠琴購買手工鍋1 │
    │        │              │組之價金新台幣11232元；洪淑貞 │
    │        │              │購買手工鍋1組之價金新台幣13482│
    │        │              │元；方德瑜購買手工鍋1組之價金 │
    │        │              │新台幣13482元，及烤箱網架1個之│
    │        │              │價金新台幣720元               │
    └────┴───────┴───────────────┘


司法院資訊處製作；財團法人民間司法改革基金會備份。
